ACORDAO-COMPLETO-2579281

ACÓRDÃO 544/2023 ATA 11/2023 - PLENÁRIO

VISTOS, relatados e discutidos estes autos, que cuidam de representação formulada pela antiga Secretaria de Controle Externo de Aquisições Logísticas (Selog) acerca de possíveis irregularidades na contratação de insumos pela Secretaria de Estado da Saúde do Espírito Santo.
ACORDAM os Ministros do Tribunal de Contas da União, reunidos em sessão do Plenário, ante as razões expostas pelo Relator, em:
9.1. conhecer da presente representação para, no mérito, considerá-la parcialmente procedente;
9.2. acolher as razões de justificativa de Wesley Monequi Souza, Fabiano Ribeiro dos Santos e Rafael Grossi Gonçalves Pacífico;
9.3. dar ciência à Secretaria de Estado da Saúde do Espírito Santo da seguinte impropriedade identificada no processo 2020-HHLK0, para que sejam adotadas medidas internas com vistas à prevenção de outras ocorrências semelhantes:
9.3.1. elaboração e aprovação do Termo de Referência 24/2020 sem que houvesse estimativa formalizada do quantitativo de material necessário para atender a demanda emergencial das unidades de saúde da Secretaria de Estado da Saúde, em desacordo com o art.  4-E, § 1º, II e III, da Lei 13.979/2020, c/c art. 15, §7º, II, da Lei 8.666/1993;
9.4. encaminhar cópia desta decisão aos responsáveis e ao interessado, com a informação de que o inteiro teor deste acórdão e do relatório e do voto que o fundamentam está disponível no endereço eletrônico www.tcu.gov.br/acordaos;
9.5. arquivar os presentes autos.

Representação acerca de possíveis irregularidades na aquisição de álcool gel 500 ml em ações de enfrentamento ao Covid-19 no valor total de R$ 6.300.000,00. Análise de audiências.

Secretaria de Saúde do Estado do Espírito Santo.

3. Interessados/Responsáveis:
3.1. Interessado: Neural Empreendimentos Eireli (29.202.951/0001-25).
3.2. Responsáveis: Fabiano Ribeiro dos Santos (XXX.296.147-XX); Rafael Grossi Gonçalves Pacífico (XXX.247.766-XX); Wesley Monequi Souza (XXX.945.327-XX).

13.1. Ministros presentes: Bruno Dantas (Presidente), Walton Alencar Rodrigues, Benjamin Zymler, Vital do Rêgo, Jorge Oliveira (Relator), Antonio Anastasia e Jhonatan de Jesus.
13.2. Ministros-Substitutos presentes: Augusto Sherman Cavalcanti, Marcos Bemquerer Costa e Weder de Oliveira.

JORGE OLIVEIRA

Adoto como relatório excertos da instrução elaborada no âmbito da então Secretaria de Controle Externo de Aquisições Logísticas (Selog) , inserta à peça 173:
"B. HISTÓRICO
1.	Tratam os autos de representação autuada com base em acompanhamento de aquisições públicas voltadas ao enfrentamento da Covid-19 realizado pela Secretaria de Controle Externo de Aquisições Logísticas - Selog a partir de informações captadas no Diário Oficial da União, Ouvidoria, editais e contratos publicados em sites de órgãos governamentais, conforme Despacho da Ministra-Relatora Ana Arraes no processo TC Processo 016.867/2020-3 (peça 1) .
2.	Examinando a aquisição de 400.000 unidades de 500ml de álcool em gel pelo valor unitário de R$ 15,90 junto à empresa Tantum Prestação de Serviços e Empreendimentos Eireli, realizada pela Secretaria de Estado da Saúde do Estado do Espírito Santo, a Secretaria do TCU no Espírito Santo (Sec-ES) reportou à Selog que outras compras públicas no mesmo período apresentaram preços consideravelmente inferiores, além de destacar a incompatibilidade do porte e da atividade econômica da empresa fornecedora com o objeto contratado (peça 1, p. 1) .
3.	A instrução inicial, constante da peça 3, considerou afastado o pressuposto do perigo da demora uma vez que o contrato de aquisição do material médico já havia sido assinado e os produtos entregues e pagos. Entendeu, ainda, que estava configurado o pressuposto do perigo da demora reverso em razão da necessidade do material médico para o enfrentamento da pandemia da Covid-19 no Estado. No que tange ao pressuposto da plausibilidade jurídica, apontou que havia indícios de sobrepreço. Assim, propôs o conhecimento da representação, as oitivas do Governo do Estado do Espírito Santo e da empresa contratada, Tantum Prestação de Serviços e Empreendimentos Eireli, nos termos do art. 250, inciso V, do Regimento Interno do TCU, bem como a realização de diligência visando à identificação de responsáveis e obtenção de cópia do processo e do contrato firmado e outras informações. A proposta contou com a anuência da Unidade Técnica (peça 4) :
34.2. realizar a oitiva do Governo do Estado do Espírito Santo com fulcro no art. 250, V, do Regimento Interno/TCU para que, no prazo de quinze dias úteis, pronuncie-se, no que referente à aquisição de 4000.000 frascos de álcool gel, originadas do Processo 2020-HHLKO, acerca dos indícios de irregularidade indicados nesta instrução, em especial quanto aos seguintes tópicos: 
a) justificativa de preço, esclarecendo aparente sobrepreço aproximado de 135% quanto ao valor de aquisição do objeto da contratação, indicado em relação à média ponderada de preços praticados por órgãos públicos em aquisições de objeto similar aos das contratações procedidas no corrente ano de 2020, consoante parágrafo 22 da instrução da unidade técnica; 
b) situação atual da contratação, esclarecendo quanto aos quantitativos adquiridos e residuais e à relevância atual da continuidade do fornecimento; 
c) no tocante ao Processo 2020-HHLKO, critérios adotados para a seleção da empresa Tantum Prestação de Serviços e Empreendimentos Eireli, CNPJ 29.202.951/0001-25, para verificação da capacidade de entrega do objeto contratado com a referida empresa e cumprimento de cronogramas de fornecimento, bem como quantitativos e especificações dos produtos previamente acordados; 
d) ausência da emissão de nota fiscal nos seis meses anteriores ao início da pandemia, tendo como data base o dia declarado pela OMS em 11 de março de 2020 (fonte: Notas Fiscais Eletrônicas) ; 
e) empresa sem registro de participações anteriores em licitações no ComprasNet (fonte: DGI/ComprasNet) ; 
f) empresa sem recolhimentos para o FGTS e para a previdência social (fonte: DGI/GFIP) ; 
g) motivação para a contratação da empresa Tantum Prestação de Serviços e Empreendimentos Eireli, CNPJ 29.202.951/0001-25, na medida em que desempenha atividades econômicas não condizentes com o produto adquirido (400.000 frascos de 500 ml de álcool em gel) : tem como atividade principal montagem e instalação de sistemas e equipamentos de iluminação e sinalização em vias públicas, portos e aeroportos e como atividades secundárias 75 ramos de negócios distintos, não havendo dentre essas atividades nenhuma que se aproxime, de modo específico, da comercialização e fornecimento de material médico-hospitalar para a assepsia e higienização de profissionais da área de saúde para enfrentamento da pandemia do coronavírus; 
h) critérios de planejamento adotados pela contratante para a aquisição, em uma só oportunidade, de 400.000 frascos de 500 ml de álcool em gel, quando a quantidade média na administração pública federal no presente exercício foi de 150 frascos do mesmo produto, por aquisição; 
i) detalhamento da destinação dada aos 400.000 frascos de 500 ml de álcool em gel adquiridos e previsão de tempo de duração do estoque proveniente desse volume de compra; 
j) demais informações que julgar necessárias; 
k) designação formal de interlocutor que conheça da matéria para dirimir eventuais dúvidas, informando nome, função/cargo, e-mail e telefone de contato; 
34.3. diligenciar o Governo do Estado de São Paulo, com fundamento nos artigos 157 e 187 do Regimento Interno deste Tribunal para que, no prazo de quinze dias, encaminhe cópia dos seguintes documentos e/ou esclarecimentos: 
a) cópia do Processo 2020-HHLKO e do eventual contrato decorrente firmado com a sociedade empresária Tantum Prestação de Serviços e Empreendimentos Eireli, (CNPJ 29.202.951/0001-25) ; 
b) vigência da contratação decorrente Processo 2020-HHLKO; 
c) origem dos recursos financeiros utilizados na contratação oriunda do mencionado processo (se for o caso, discriminação dos recursos federais e municipais) ; 
d) quantitativo de frascos de álcool gel entregue pela fornecedora; 
e) especificações dos frascos de álcool gel entregues pela fornecedora e esclarecimentos quanto à adequação às especificações requeridas; 
f) valores pagos à fornecedora pelas máscaras entregues (cópia de Notas de Empenho, Notas Fiscais, e Ordens Bancárias) ; e 
g) identificação (nome, CPF e cargo/função) dos agentes responsáveis pela pesquisa de preços, bem como pela condução do processo seletivo e aquisição do álcool gel; 
34.4. realizar, nos termos do art. 250, V, do Regimento Interno/TCU, a oitiva da sociedade empresária Tantum Prestação de Serviços e Empreendimentos Eireli (CNPJ 29.202.951/0001-25) , para, no prazo de quinze dias, manifestar-se, caso queira, sobre os fatos constantes no subitem 31.2 retro.
4.	Após analisar as oitivas e a diligência efetivadas, a segunda instrução deste processo, constante da peça 38 entendeu, em síntese, que:
	a) em relação ao suposto superfaturamento na aquisição dos 400 mil frascos de álcool gel de 500 ml, ao preço unitário de R$ 15,90, não há elementos suficientes para caracterizar a ocorrência de sobrepreço aventada na inicial, razão pela qual considerou esclarecido este item da oitiva (vide peça 38, p. 7-10) ;
	b) no tocante aos quantitativos adquiridos, não houve elaboração prévia de estimativa, com base em critérios objetivos. Assim, concluiu por não restar esclarecida a oitiva e propôs ouvir em audiência os responsáveis, conforme os exames contidos nos itens 32-44 da instrução; 
	c) fazia-se necessária diligência ao Ministério Público de Contas do Estado do Espírito Santo, com vistas a obter informações capazes de subsidiar a instrução deste processo, considerando que consta dos autos solicitação do Ministério Público de Contas do Estado do Espírito Santo para que a Subsecretaria de Estado da Saúde para Assuntos de Administração e de Financiamento da Atenção à Saúde (SSAFAS) se manifestasse sobre os fatos narrados em ofício da Frente Parlamentar de Acompanhamento e Fiscalização dos Recursos das Despesas Empregadas no Combate à Covid-19 (peça 29, p. 638) .
5.	Ao final, propôs, com a anuência desta Unidade Técnica por delegação de competência do Relator, in verbis: 
80.2. diligenciar o Governo do Estado do Espírito Santo, com fundamento nos artigos 157 e 187 do Regimento Interno/TCU, para que, no prazo de quinze dias, encaminhe cópia dos seguintes documentos e/ou esclarecimentos, relativos ao Processo 2020-HHKLO, realizado pela Secretaria de Estado da Saúde para aquisição de álcool em gel 70%: 
a) estudos, levantamentos ou relatórios técnicos que embasaram o documento intitulado 'Justificativa Técnica para Estimativa de Quantidade de álcool 70%' que projetou a necessidade de 897.671 do produto para as unidades de saúde da Secretaria Estadual de Saúde pelo período de quatro meses; 
b) relatórios mensais de movimentação do almoxarifado da Secretaria de Estado da Saúde para o produto álcool etílico em gel a 70% - frasco com 500 ml de janeiro a dezembro de 2020, com totalização das entradas e saídas; e 
c) demais informações que julgar necessárias. 
80.3. solicitar ao Ministério Público de Contas do Estado do Espírito Santo que informe, a título de colaboração com este Tribunal, a respeito da existência de eventuais ações de controle/fiscalização registrada sob o número 14559/2020-7, sobre o Processo 2020-HHKL0, realizado no âmbito da Secretaria de Estado da Saúde do Estado do Espírito Santo, encaminhando cópia de documentos e informações que entenderem pertinentes, mediante o instituto do compartilhamento de provas, sem prejuízo da manutenção do sigilo por parte desta Corte de Contas. 
80.4. realizar a audiência do Sr. Wesley Monequi Souza (CPF XXX.945.327-XX) , então Chefe de Núcleo da Subsecretaria de Estado de Atenção à Saúde (SSAS) , com fulcro no art. 250, inciso IV, c/c o art. 237, parágrafo único, do Regimento Interno/TCU, para apresentar, no prazo de quinze dias, razões de justificativa acerca da seguinte irregularidade identificada na dispensa de licitação de que trata o processo 2020-HHLK0: 
Conduta/Irregularidade: elaboração do Termo de Referência 24/2020 em 26/3/2020 sem que houvesse estimativa do quantitativo de álcool em gel 70% necessário para atender a demanda emergencial das unidades de saúde da Secretaria de Estado da Saúde; 
Norma infringida: Lei 13.979/2020, art. 4-E, § 1º, incisos II e III, c/c Lei 8.666/1993, art. 15, § 7º, inciso II; 
80.5. realizar a audiência do Sr. Fabiano Ribeiro dos Santos (CPF XXX.296.147-XX) , então Subsecretário de Estado de Atenção em Saúde, com fulcro no art. 250, inciso IV, c/c o art. 237, parágrafo único, do Regimento Interno/TCU, para apresentar, no prazo de quinze dias, razões de justificativa acerca da seguinte irregularidade identificada na dispensa de licitação de que trata o processo 2020-HHLK0: 
Conduta/Irregularidade: aprovação do Termo de Referência 24/2020 em 26/3/2020 sem que houvesse estimativa do quantitativo de álcool em gel 70% necessário para atender a demanda emergencial das unidades de saúde da Secretaria de Estado da Saúde; 
Norma infringida: Lei 13.979/2020, art. 4-E, § 1º, incisos II e III, c/c Lei 8.666/1993, art. 15, § 7º, inciso II; 
80.6. realizar a audiência do Sr. Rafael Grossi Gonçalves Pacífico (CPF XXX.247.766-XX) , então Subsecretário de Estado da Saúde para Assuntos de Administração e de Financiamento da Atenção à Saúde (SSAFAS) , com fulcro no art. 250, inciso IV, c/c o art. 237, parágrafo único, do Regimento Interno/TCU, para apresentar, no prazo de quinze dias, razões de justificativa acerca da seguinte irregularidade identificada na dispensa de licitação de que trata o processo 2020-HHLK0: 
Conduta/Irregularidade: autorização para aquisição emergencial, em 26/3/2020, e assinatura da Ordem de Fornecimento 744/2020, em 1º/4/2020, sem que houvesse estimativa do quantitativo de álcool em gel 70% necessário para atender a demanda emergencial das unidades de saúde da Secretaria de Estado da Saúde; 
Norma infringida: Lei 13.979/2020, art. 4-E, § 1º, incisos II e III, c/c Lei 8.666/1993, art.15, § 7º, inciso II;
6.	Promovidas as audiências e a diligência quanto aos pontos levantados por esta Unidade Técnica, a terceira instrução neste processo (peça 95) entendeu que, previamente à análise das respostas apresentadas, outras informações deveriam ser solicitadas junto à Superintendência Regional da Polícia Federal no Espírito Santo e à Superintendência da Controladoria Regional da União no Estado do Espírito Santo (CGU/ES) , na forma a seguir transcrita (peça 95, p. 9-10) :
12.	Estando os autos em meu poder, vieram nova documentação (peças 92-93) , noticiando a abertura de Procedimento Administrativo de Responsabilização (PAR) pelo Governo do Estado do Espírito Santo, por intermédio de sua Secretaria de Controle e Transparência, para apurar responsabilidade solidária das empresas Neural Empreendimentos Eireli - antiga Tantum Prestação de Serviços e Empreendimentos Eireli (CNPJ 29.202.951/0001-25) e Forte Construções e Serviços Ltda. (CNPJ 11.563.274/0001-05) , acerca da contratação direta relativa ao Processo 2020-HHLHO, haja vista os indícios de irregularidades (peça 93) :
	a) o atestado de capacidade técnica apresentado pela empresa Tantum como requisito de habilitação na dispensa de licitação foi fornecido pela Forte Construções e Serviços Ltda., assinado pelo Sr. Wesley Ferreira Pessanha, CPF XXX.084.027-XX (v. peça 29, p. 54) , que figura também como sócio proprietário da empresa Neural Empreendimentos, antiga Tantum, nos registros do sistema CPF/CNPJ da Secretaria Especial da Receita Federal do Brasil, ou seja, o Sr. Wesley atestou a capacidade técnica de sua própria empresa (peça 94) , configurando possível fraude documental (peça 94) ; e
	b) a empresa Tantum apresentou o ato de 'constituição de empresa individual de responsabilidade limitada', registrado na Junta Comercial do Estado do Rio de Janeiro em 30/1/2020, constando como único sócio proprietário o Sr. Renan Santos da Silva, CPF XXX.153.847-XX (peça 29, p. 30-34) , diferentemente do registro do sistema CPF/CNPJ da Receita Federal, que consta também o sócio Sr. Wesley Ferreira Pessanha, configurando possível fraude documental. 
13.	Nessa mesma documentação (peça 92) , menciona-se que a contratação em tela foi alvo da Operação Volátil da Polícia Federal, que teve ampla divulgação midiática, a qual envolveu pessoas e empresas nos Estados do Espírito Santos e do Rio de Janeiro, noticiando, in verbis (https://www.gov.br/pf/pt-br/assuntos/noticias/2021/06/pf-investiga-a-compra-de-alcool-gel-com-recursos-do-combate-a-covid-19-no-espirito-santo; e https://terrabrasilnoticias.com/2021/06/pf-faz-operacao-contra-fraude-e-superfaturamento-em-compra-de-alcool-em-gel-no-es/) :
A Operação Volátil teve início com o recebimento de relatórios da CGU/ES e do TCE/ES, instituições conveniadas do Focco/ES, apontando irregularidades na aquisição de álcool em gel pela SESA/ES, em processo de compra com dispensa de licitação ocorrido nos meses de março e abril de 2020.
As auditorias realizadas pelos órgãos de controle e as investigações conduzidas pela PF indicam que a empresa que forneceu o álcool para a SESA/ES foi criada com a finalidade de participar do certame, sem qualquer histórico de atuação no fornecimento desse tipo de material. Há ainda indícios do uso de documento falso para comprovar a capacidade técnica de fornecimento do álcool em gel contratado, bem como indicativo de superfaturamento no valor do bem.
Durante as investigações foi possível constatar que os empresários envolvidos movimentaram os recursos recebidos com a venda do álcool para o Governo do Espírito Santo para outras empresas do grupo, parentes e empresas em nome de terceiros, em operações financeiras típicas da prática de lavagem de dinheiro.
14.	Além disso, examinando o Ofício/FP 012/2020, de 19/10/2020, da Frente Parlamentar de Acompanhamento e Fiscalização dos Recursos das Despesas Empegadas no Combate ao Covid-19 (peça 29, p. 640-656) , encaminhado pelo MPC-TCE//ES solicitando manifestação dos fatos narrados ao Secretário de Estadual de Saúde, verificamos o indício de irregularidade, a seguir, além daqueles já levantados nestes autos (possível superfaturamento na compra do álcool gel, incompatibilidade das atividades econômicas da fornecedora Tantum com o produto adquirido, ausência de participação anteriores em licitações públicas federais, empresa sem registro e recolhimentos para o FGTS e para a previdência social) , na contratação da empresa Tantum, que reforça possível fraude e superfaturamento na presente aquisição de 400 mil frascos de álcool gel à empresa Tantum pelo preço unitário de R$ 31,80 por litro (peça 29, p. 654-655) : 
 (...) uma busca simples na internet identificamos uma proposta desta mesma empresa [Tantum] à prefeitura de São José de Ubá/RJ, datada de 30.03.2020, na qual oferece álcool em gel 70% com volume de 5 litros por R$ 106,80, ou seja, R$ 21,36 por litro! Isto para um contrato de apenas 200 unidades (1000 litros) !
15.	Considerando que a Operação Volátil da Polícia Federal teve início a partir do relatório produzido pela Superintendência da Controladoria Regional da União no Estado do Espírito Santo (CGU/ES) , segundo informou a mídia imprensa (v. links à peça 92) , é salutar propor diligencia, a fim de que encaminhe cópia do relatório produzido no âmbito da fiscalização para a compra de 400.000 unidades de álcool gel de 500 ml pela Secretaria de Saúde do Estado do Espírito Santo, a qual foi objeto da Operação Volátil da Polícia Federal.
16.	Por fim, sobressai dos autos o fato de a empresa Tantum ter obtido o registro de constituição junto à Junta Comercial do Estado do Rio de Janeiro, em 30/1/2020 (peça 29, p. 28-34) , dois meses antes da compra, e a empresa Forte Construções e Serviços Ltda ter emitido o atestado de capacidade técnica declarando que a Tantum prestou serviços no período de 7/10/2019 a 22/10/2019, caracterizando possível fraude documental.
7.	Diante disso, a instrução de peça 95 propôs, com a anuência da Unidade Técnica (peça 96) :
19.2	reiterar a solicitação (peça 45)  ao Ministério Público de Contas do Estado do Espírito Santo - Gabinete Especial Covid 19, na pessoa do Exmo. Sr. Luciano Vieira, Procurador de Contas, a fim de que informe, a título de colaboração com este Tribunal, a respeito da existência de eventuais ações de controle/fiscalização registrada sob o número 14559/2020-7, sobre o Processo 2020-HHKL0, para aquisição de álcool gel junto à empresa contratada Tantum Prestação de Serviços Empreendimentos Eireli (CNPJ 29.202.951-0001-25) , realizado no âmbito da Secretaria de Estado da Saúde do Estado do Espírito Santo, encaminhando cópia de documentos e informações que entenderem pertinentes, mediante o instituto do compartilhamento de provas, sem prejuízo da manutenção do sigilo por parte desta Corte de Contas;
19.3.	solicitar à Superintendência Regional da Polícia Federal no Espírito Santo para que informe, a título de colaboração com este Tribunal, a respeito da existência de eventuais ações de investigação ou inquérito policial, a respeito do Processo 2020-HHKL0, para aquisição de 400 mil frascos de álcool gel junto à empresa contratada Tantum Prestação de Serviços Empreendimentos Eireli (CNPJ 29.202.951-0001-25) , realizado no âmbito da Secretaria de Estado da Saúde do Estado do Espírito Santo, encaminhando cópia de documentos e informações que entenderem pertinentes, mediante o instituto do compartilhamento de provas, sem prejuízo da manutenção do sigilo por parte desta Corte de Contas;
19.4.	solicitar à Superintendência da Controladoria Regional da União no Estado do Espírito Santo (CGU/ES) , a título de colaboração com este Tribunal, que encaminhe cópia do relatório produzido no âmbito da fiscalização para a compra de 400.000 unidades de álcool gel de 500 ml adquirida pela Secretaria de Saúde do Estado do Espírito Santo, a qual foi objeto da Operação Volátil da Polícia Federal pelo qual esse órgão contribuiu, encaminhando, junto com o citado relatório, cópia de documentos e informações que entenderem pertinentes, mediante o instituto do compartilhamento de provas, sem prejuízo da manutenção do sigilo por parte desta Corte de Contas;
19.5.	deferir os pedidos de sustentação oral formulados pelos Srs. Fabiano Ribeiro dos Santos, Wesley Monequi Souza e Rafael Grossi Gonçalves Pacífico, com fulcro no art. 168, caput, do Regimento Interno deste Tribunal.
8.	A quarta instrução neste processo (peça 113) analisou as respostas às solicitações de informação e as razões de justificativa dos responsáveis ouvidos em audiência.
9.	No que tange às solicitações de informação, a instrução consignou o que se segue:
	a) o Ministério Público de Contas do Estado do Espírito Santo informou que o procedimento instaurado sob o número 14559/2020-7 encontrava-se em tramitação e sem conclusão das investigações (peça 108) ;
	b) a Superintendência Regional da Polícia Federal no Espírito Santo informou que havia representado ao juiz competente pelo compartilhamento das provas já documentadas nos autos da investigação, que seriam encaminhadas tão logo fosse prolatada a decisão judicial nesse sentido (peças 105-107) ; e
	c) a Controladoria Regional da União no Estado do Espírito Santo encaminhou nota técnica que trata de indícios de contratação de 'empresa de fachada' constituída por pessoa interposta ('laranja') , bem como Despacho do Juízo da 2ª Vara Federal Criminal de Vitória - Sessão Judiciária do Espírito Santo deferindo o compartilhamento de provas no inquérito conduzido pela Polícia Federal (peças 110-112) .
10.	Diante das informações obtidas, a instrução ponderou que a ausência dos documentos relativos à investigação da Polícia Federal não inviabilizava a análise de mérito no que dizia respeito à responsabilização dos agentes públicos quanto à ausência de estudos, levantamentos ou relatórios técnicos que embasaram o documento intitulado 'Justificativa Técnica para Estimativa de Quantidade de álcool 70%' que projetou a necessidade de 897.671 unidades do produto pelo período de quatro meses. Assim, considerou ser possível dar seguimento à análise, sem prejuízo de solicitar à Polícia Federal, quando da decisão a ser prolatada por esta Corte, para que que encaminhasse as provas já documentadas nos autos da referida investigação, conforme autorização do Juízo da 2ª Vara Federal Criminal de Vitória - Sessão Judiciaria do Espírito Santo, para que este Tribunal avaliasse a pertinência de instaurar procedimento específico tratando do tema.
11.	Quanto às audiências dos responsáveis, a instrução sugeriu acatar as razões de justificativa dos responsáveis e dar ciência da impropriedade identificada ciência à Secretaria de Estado de Saúde do Espírito Santo (peça 113, p. 18, 19 e 24) :
26.	Assim, em que pese a anexação da estimativa ao processo de dispensa ter ocorrido após manifestações dos órgãos jurídico e de controle, o referido levantamento foi elaborado de forma prévia, conforme documentações comprobatórias (vide peças 51, 82 e 83) . Desse modo, a falha pode ser relevada, mormente considerando o contexto de enfrentamento da emergência de saúde pública decorrente do Covid-19, cabendo, contudo, dar ciência à Secretaria de Estado de Saúde do Espírito Santo, com fundamento no art. 9º, inciso I, da Resolução-TCU 315/2020, sobre a impropriedade identificada.
12.	Em vista disso, propôs, com a anuência da Unidade Técnica (peça 114) :
44.1.	conhecer da representação, satisfeitos os requisitos de admissibilidade constantes no art. 113, § 1º, da Lei 8.666/1993, c/c os arts. 235 e 237, VI, do Regimento Interno deste Tribunal, e no art. 103, § 1º, da Resolução - TCU 259/2014;
44.2.	no mérito, considerar a presente representação parcialmente procedente;
44.3.	acolher as razões de justificativa apresentadas pelo Sr. Wesley Monequi Souza (CPF 109.945.327- 50) , então Chefe de Núcleo da Subsecretaria de Estado de Atenção à Saúde (itens 20 a 27 desta instrução) , pelo Sr. Fabiano Ribeiro dos Santos (CPF XXX.296.147-XX) , então Subsecretário de Estado de Atenção em Saúde (itens 29 a 31 desta instrução) e pelo Sr. Rafael Grossi Gonçalves Pacífico (CPF XXX.247.766-XX) , então Subsecretário de Estado da Saúde para Assuntos de Administração e de Financiamento da Atenção à Saúde (itens 33 a 35 desta instrução) , com fundamento no art. 250, § 1º, do Regimento Interno/TCU;
44.4.	dar ciência à Secretaria de Estado de Saúde do Espírito Santo - SESA/ES, com fundamento no art. 9º, inciso I, da Resolução - TCU 315/2020, sobre a seguinte impropriedade/falha, identificada na dispensa de licitação de que trata o processo 2020-HHLK0, para que sejam adotadas medidas internas com vistas à prevenção de outras ocorrências semelhantes:
a) elaboração e aprovação do Termo de Referência 24/2020 em 26/3/2020, sem que houvesse estimativa formalizada do quantitativo de álcool em gel 70% necessário para atender a demanda emergencial das unidades de saúde da Secretaria de Estado da Saúde, em desacordo com o art.  4- E, § 1º, incisos II e III, da Lei 13.979/2020, c/c art. 15, § 7º, inciso II, da Lei 8.666/1993;
44.5.	deferir os pedidos de sustentação oral formulados pelos Srs. Fabiano Ribeiro dos Santos, Wesley Monequi Souza e Rafael Grossi Gonçalves Pacífico, com fulcro no art. 168, caput, do Regimento Interno deste Tribunal;
44.6.	encaminhar cópia da presente instrução, bem como da deliberação que vier a ser proferida, acompanhada de voto e relatório, à Superintendência Regional da Polícia Federal no Espírito Santo, solicitando que que encaminhe as provas já documentadas nos autos do Inquérito Policial nº 2020.0051085 - DELECOR/DRCOR/SR/PF/ES, conforme autorização do Juízo da 2ª Vara Federal Criminal de Vitória - Sessão Judiciaria do Espírito Santo, referenciando, no eventual expediente de resposta, a identificação do presente processo (TC Processo 033.596/2020-4) , para que este Tribunal avalie a pertinência de instaurar procedimento específico tratando do tema;
44.7.	informar à Secretaria de Estado da Saúde do Espírito Santo - SESA/ES, ao Tribunal de Contas do Estado do Espírito Santo - TCE/ES e à Superintendência da Controladoria Regional da União no Estado do Espírito Santo - CGU/ES, do acórdão que vier a ser proferido, destacando que o relatório e o voto que fundamentam a deliberação ora encaminhada podem ser acessados por meio do endereço eletrônico www.tcu.gov.br/acordaos;
44.8.	arquivar os presentes autos, nos termos do art. 169, III, do RI/TCU.
13.	O Ministro-Relator, contudo, divergiu da proposta da Selog por considerar prematura a apreciação conclusiva de mérito, uma vez que as hipóteses de superfaturamento e de contratação irregular não haviam sido consistentemente descartadas (peça 115) :
10.	Ocorre que as hipóteses de superfaturamento e a de que a empresa contratada tenha sido escolhida para o fornecimento do álcool em gel de forma irregular não foram consistentemente descartadas. Ressalte-se que este processo foi constituído, precipuamente, para o exame desses fatos, não obstante a Selog tenha se atido a uma falha de natureza formal na constituição do processo de contratação (ausência de justificativa da quantidade a ser adquirida) .
11.	Defendo que a apuração das supostas irregularidades deva ser esgotada antes do chamamento dos responsáveis ao processo, sob pena de o processo ficar sem desfecho ou acarretar onerosidade desnecessária para a defesa, que teria que vir aos autos a cada nova constatação de impropriedade.
12.	Aliás, de que vale arquivar o processo agora, com o acatamento das razões de justificativas apresentadas, diante de incertezas acerca da regularidade do processo de contratação em análise?
13.	É indispensável que a unidade técnica se manifeste conclusivamente sobre a hipótese de superfaturamento. Julgo ser insatisfatório afirmar que ' (...) não há elementos suficientes para caracterizar a ocorrência de sobrepreço (...) '.
14.	Há fundadas dúvidas acerca da regularidade da contratação da Tantum Prestação de Serviços e Empreendimentos Eireli.
15.	Ressalte-se que, segundo os autos, essa empresa teve seu registro de constituição realizado junto à Junta Comercial do Estado do Rio de Janeiro, em 30/1/2020, apenas dois meses antes de sua contratação, e que a empresa Forte Construções e Serviços Ltda emitira atestado de capacidade técnica declarando que a Tantum lhe prestara serviços em período que antecede a sua existência formalizada (de 7/10/2019 a 22/10/2019) .
16.	São significativas as informações já confirmadas de que a empresa não participou anteriormente de licitações no ComprasNet, que não tinha emitido nenhuma nota fiscal nos seis meses anteriores à pandemia e que não tinha histórico de recolhimento ao FGTS e à previdência social. Fora a constatação pela CGU/ES de que 'As análises realizadas identificaram indícios de contratação de 'empresa de fachada' constituída por interposta pessoa (laranja) ' (peça 111) .
17.	Ademais, o próprio Governo do Estado do Espírito Santo noticiou a instauração de um Procedimento Administrativo de Responsabilização, por meio de sua Secretaria de Controle e Transparência, para apurar indícios de irregularidades na avença em análise.
18.	A compra em tela também foi alvo da Operação Volátil da Polícia Federal, que teve início com o recebimento de relatórios da CGU/ES e do TCE/ES, que apontaram irregularidades nas aquisições de álcool em gel, com dispensa de licitação, ocorridas nos meses de março e abril de 2020.
14.	Em seguida, o Ministro-Relator concluiu pela necessidade de obtenção de informações nos seguintes termos (peça 115, grifamos) :
19.	Ante o exposto, penso ser necessária, desde logo, a reiteração da solicitação de informação encaminhada à Polícia Federal, diante da autorização judicial já concedida para acesso pelo Tribunal ao inquérito que apura os fatos em análise.
20.	O mesmo procedimento deve ser adotado em relação ao Ministério Público de Contas local, já que há nesse órgão um procedimento instaurado, autuado sob o número 14559/2020-7, para apurar supostas irregularidades ocorridas no processo 2020-HHLK0. Solicitação de informações também deverá ser dirigida diretamente ao TCE/ES, perante o qual oficia esse Ministério Público especializado, lembrando que relatório dessa Corte de Contas Estadual subsidiou a Operação Volátil da Polícia Federal.
21.	A par dessas providências, fica a Selog autorizada por este Relator a adotar todas as medidas que considerar adequadas e necessárias para a cabal instrução de mérito do presente processo.
15.	Diante da determinação feita pelo Ministro-Relator, foram promovidas as seguintes solicitações de informação (peça 116, p. 11) :
18.1.	diligenciar o Governo do Estado do Espírito Santo, por intermédio de sua Secretaria de Controle e Transparência, com fundamento nos artigos 157 e 187 do Regimento Interno/TCU, para que, no prazo de quinze dias, encaminhe cópia dos seguintes documentos e/ou esclarecimentos:
	a) resultado do Procedimento Administrativo de Responsabilização (PAR) instaurado pela Portaria 117-S, de 22/6/2021, publicada no Diário Oficial dos Poderes do Estado de 23/6/2021, para apuração de responsabilidade solidária das empresas Neural Empreendimentos Eireli - antiga Tantum Prestação de Serviços e Empreendimentos Eireli (CNPJ 29.202.951/0001-25) e Forte Construções e Serviços Ltda. (CNPJ 11.563.274/0001-05) ;
	b) demais informações que julgar necessárias; e
	c) designação formal de interlocutor que conheça da matéria para dirimir eventuais dúvidas, informando nome, função/cargo, e-mail e telefone de contato.
18.2.	solicitar à Superintendência Regional da Polícia Federal no Espírito Santo que informe, a título de colaboração com este Tribunal, a respeito do Inquérito Policial nº 2020.0051085 - DELECOR/DRCOR/SR/PF/ES, relativo ao Processo 2020-HHKL0, para aquisição de 400 mil frascos de álcool gel junto à empresa contratada Tantum Prestação de Serviços Empreendimentos Eireli (CNPJ 29.202.951-0001-25) , realizado no âmbito da Secretaria de Estado da Saúde do Estado do Espírito Santo, encaminhando cópia de documentos e informações que entenderem pertinentes, mediante o instituto do compartilhamento de provas, sem prejuízo da manutenção do sigilo por parte desta Corte de Contas;
18.3.	solicitar ao Ministério Público de Contas do Estado do Espírito Santo que informe, a título de colaboração com este Tribunal, a respeito do procedimento autuado sob o número 14559/2020-7 sobre o Processo 2020-HHKL0, para aquisição de álcool gel junto à empresa contratada Tantum Prestação de Serviços Empreendimentos Eireli (CNPJ 29.202.951-0001-25) , realizado no âmbito da Secretaria de Estado da Saúde do Estado do Espírito Santo, encaminhando cópia de documentos e informações que entenderem pertinentes, mediante o instituto do compartilhamento de provas, sem prejuízo da manutenção do sigilo por parte desta Corte de Contas; e
18.4.	solicitar ao Tribunal de Contas do Estado do Espírito Santo que informe, a título de colaboração com este Tribunal, a respeito da existência de eventuais ações de controle/fiscalização sobre o Processo 2020-HHKL0, para aquisição de álcool gel junto à empresa contratada Tantum Prestação de Serviços Empreendimentos Eireli (CNPJ 29.202.951-0001-25) , realizado no âmbito da Secretaria de Estado da Saúde do Estado do Espírito Santo, encaminhando cópia de documentos e informações que entenderem pertinentes, mediante o instituto do compartilhamento de provas, sem prejuízo da manutenção do sigilo por parte desta Corte de Contas.
16.	A quinta instrução neste processo (peça 140) analisou as respostas à diligência e às solicitações de informação e propôs a realização de novas diligências junto ao Governo do Estado do Espírito Santo e à Polícia Federal, bem como a realização de novas solicitações junto ao Ministério Público de Contas do Estado do Espírito Santo e ao Tribunal de Contas do Estado do Espírito Santo, a fim de obter informações atualizadas sobre os procedimentos em curso nesses órgãos.
17.	A sexta instrução neste processo (peça 160) analisou as respostas obtidas junto Secretaria de Estado de Controle e Transparência do Estado do Espírito Santo (Secont) , à Superintendência Regional da Polícia Federal no Espírito Santo, ao Ministério Público de Contas do Estado do Espírito Santo e ao Tribunal de Contas do Estado do Espírito Santo, propôs-se a realização de novas solicitações, a título de colaboração, à Procuradoria da República no Espírito Santo, bem como atualização das informações pelo Ministério Público de Contas do Estado do Espírito Santo e pelo Tribunal de Contas do Estado do Espírito Santo.
18.	Promovidas as solicitações de informação quanto às alegações do representante e demais questões levantadas por esta Unidade Técnica, passa-se a analisar as respostas apresentadas, tópico a tópico, conforme transcrição/contextualização a seguir.
 (...) 
E. EXAME TÉCNICO
Item 38.2: solicitar ao Ministério Público Federal no Espírito Santo que informe, a título de colaboração com este Tribunal, a respeito do andamento do Inquérito Policial nº 2020.0051085 - DELECOR/DRCOR/SR/PF/ES, relativo ao Processo 2020-HHKL0, para aquisição de 400 mil frascos de álcool gel junto à empresa contratada Tantum Prestação de Serviços Empreendimentos Eireli (CNPJ 29.202.951-0001-25) , realizado no âmbito da Secretaria de Estado da Saúde do Estado do Espírito Santo, encaminhando cópia do Relatório Final da Polícia Federal, bem como cópia das notas fiscais de entrada de álcool em gel da empresa Tantum Prestação de Serviços e Empreendimentos Eireli mencionadas no Relatório de Diligência Equipe RJ-01 e outros documentos e informações que entenderem pertinentes, mediante o instituto do compartilhamento de provas, sem prejuízo da manutenção do sigilo por parte desta Corte de Contas.
Contextualização:
19.	Em resposta à diligência realizada à Superintendência Regional da Polícia Federal no Espírito Santo, o Delegado de Polícia Federal que presidiu Inquérito Policial 2020.0051085-SR/PF/ES informou que a investigação já estava concluída na esfera policial, com Relatório Final apresentado, e, dada a impossibilidade de seu acesso aos autos, sugeriu que informações complementares fossem solicitadas junto ao Ministério Público Federal, responsável pela ação penal (peça 156, p. 1) .
Resposta da Unidade Jurisdicionada:
20.	Não foi apresentada nova resposta, apesar da ciência do ofício (peça 163) .
Análise:
21.	A análise será efetuada em conjunto com as demais respostas.
Item 38.3: solicitar ao Ministério Público de Contas do Estado do Espírito Santo que informe, a título de colaboração com este Tribunal, a respeito do procedimento autuado sob o número 14559/2020-7 sobre o Processo 2020-HHKL0, para aquisição de álcool gel junto à empresa contratada Tantum Prestação de Serviços Empreendimentos Eireli (CNPJ 29.202.951-0001-25) , realizado no âmbito da Secretaria de Estado da Saúde do Estado do Espírito Santo, encaminhando cópia de documentos e informações que entenderem pertinentes, mediante o instituto do compartilhamento de provas, sem prejuízo da manutenção do sigilo por parte desta Corte de Contas.
Resposta do órgão:
22.	O Ministério Público de Contas do Estado do Espírito Santo informou, na solicitação anterior, o que se segue (peça 158; grifou-se) :
A par de respeitosamente cumprimentá-lo, venho por meio deste informar que em resposta ao Ofício 39196/2022-TCU/Seproc, informo a Vossa Excelência que no âmbito do Ministério Público de Contas existe procedimento instaurado, autuado sob o número 14559/2020-7, para apurar supostas irregularidades ocorridas no processo 2020-HHLK0, da Secretaria de Saúde do Estado do Espírito Santo, ainda em trâmite, sem conclusões das investigações até a presente data.
23.	Não foi apresentada resposta à nova solicitação de informações, em que pese a confirmação da ciência do Ofício 51607/2022-TCU/Seproc (peça 166) .
Análise:
24.	A análise será efetuada em conjunto com as demais respostas.
Item 38.4: solicitar ao Tribunal de Contas do Estado do Espírito Santo que informe, a título de colaboração com este Tribunal, a respeito da existência de eventuais ações de controle/fiscalização em virtude das conclusões do relatório de acompanhamento juntado ao Protocolo TCEES 5962/2020 relativo ao Processo 2020-HHKL0, para aquisição de álcool gel junto à empresa contratada Tantum Prestação de Serviços Empreendimentos Eireli (CNPJ 29.202.951-0001-25) , realizado no âmbito da Secretaria de Estado da Saúde do Estado do Espírito Santo, encaminhando cópia de documentos e informações que entenderem pertinentes, mediante o instituto do compartilhamento de provas, sem prejuízo da manutenção do sigilo por parte desta Corte de Contas.
Resposta do órgão:
25.	Em resposta à solicitação da penúltima instrução destes autos (peça 140) , o Conselheiro Presidente do TCE-ES encaminhou despacho do Secretário Geral de Controle Externo informando que, de acordo com o e-TCEES, desde a resposta à diligência anterior, em 11/4/2022 (peças 131-138) , nem o Processo TC 2099/2020 nem o Protocolo 5962/2020 tiveram qualquer andamento ou receberam qualquer novo documento, não havendo nada a ser encaminhado (peça 157) .
26.	Em resposta à solicitação da última instrução destes autos (peça 160) , o TCE-ES, reiterou que não foram acostados novos documentos ao Processo 2099/2020 ou ao Protocolo 5962/2020 (peça 168, p. 2 e peça 169, p. 2) e, ainda, o seguinte (peça 169, p. 2) :
No Tribunal de Contas do Estado do Espírito Santo (TCEES) , as únicas ações ou fiscalizações relacionadas ao Processo 2020-HHKL0, para aquisição de álcool gel junto à empresa contratada Tantum Prestação de Serviços Empreendimentos Eireli (CNPJ 29.202.951-0001-25) , no âmbito da Secretaria de Estado da Saúde do Estado do Espírito Santo (SESA/ES) , são o Processo TCEES 2099/2020 e o Protocolo TCEES 5962/2020.
Análise:
27.	O Ministro-Relator, em seu Despacho à peça 115, entendeu não ser adequado o julgamento de mérito dos autos por não restar efetivamente descartada a ocorrência de superfaturamento (item 13) , bem como a avaliação de possíveis problemas decorrentes da constituição recente da empresa contratada, como, por exemplo, a possibilidade de tratar-se de 'empresa de fachada' (itens 14 a 20) .
28.	Entende-se que, com base nas informações nos autos e, ainda, com o auxílio de documentos contidos em outros processos deste Tribunal, é possível fazer as análises necessárias, conforme itens subsequentes.
Análise de possível superfaturamento
29.	Um dos apontamentos iniciais da representação seria a possível ocorrência de superfaturamento em decorrência de o preço estar acima da média de mercado. Outra possibilidade de superfaturamento possível, embora não tratada nestes autos, seria em decorrência de não haver entrega do produto, caso houvesse pagamento antecipado, algo que foi bastante comum nas contratações realizadas para a pandemia de Covid-19, em especial durante o exercício de 2020.
30.	No tocante à entrega dos produtos, o relatório elaborado pelo TCE-ES (peça 132 - sigilosa, p. 8-9 e p. 11-13) abordou essa questão. Inicialmente, havia sido verificado a entrega de 237.154 unidades do produto, isto é, restava a comprovação de entrega de 162.846 unidades, embora somente constassem notas fiscais que comprovariam a entrega de 155.710 unidades (p. 8-9) . Diante disso, foi efetuado questionamento acerca da documentação faltante (p. 11-12) , cuja resposta, elaborada em 12/5/2020, consta na tabela transcrita à p. 12. Em sua análise, o TCE-ES concluiu, em suma, que (p. 12-13) :
	a) mesmo fora do cronograma pactuado, todas as 400.000 unidades adquiridas foram entregues pela Tantum, finalizando a entrega em 8/5/2020;
	b) foram encaminhadas cópias da ordem bancária 2020OB10016 e das notas fiscais 13, 14, 16, 17, 22 e 25, o que comprova a efetiva entrega das 400 mil unidades contratadas, conforme tabela à p. 13;
	c) as informações contidas nas notas fiscais foram validadas junto ao sítio eletrônico www.nfe.fazenda.gov.br;
	d) todas as notas possuem ateste, por servidores da Sesa-ES (inclusive pela Chefe do setor de patrimônio) , o que comprava que o quantitativo contratado (400.000 unidades de 500 ml de álcool gel 70%) foi entregue em sua totalidade; e
	e) diante dos documentos apresentados e das declarações dos servidores citados, conclui-se que a Sesa-ES respondeu ao questionamento e, diante dos riscos de a empresa contratada não ter condições técnicas para cumprir com o compromisso assumido, constata-se que os produtos adquiridos foram entregues.
31.	Essa análise que indica a entrega da totalidade dos itens contratados também consta nos itens 22 e 23 da instrução à peça 38. Assim, não há qualquer dúvida quanto à efetiva entrega dos produtos em sua integralidade.
32.	No tocante ao preço, o relatório do TCE-ES apontou, em síntese, que há indícios de que a empresa Tantum possa ter sido ''preparada' para atuar, nesse período da pandemia, como intermediadora/atravessadora na aquisição de produtos, o que naturalmente eleva ainda mais o preço de compra', mas, ao mesmo tempo, não há uma análise efetiva sobre os preços praticados.
33.	Em resposta à solicitação de informações decorrente da penúltima instrução, a Secont informou, a título de informações adicionais, o que se segue (peça 156, p. 1-3) :
	a) o Procedimento Administrativo de Responsabilização - PAR 2021-PB5L7 foi instaurado com fundamento no resultado da Investigação Preliminar conduzida pela COIP/SUBINT/Secont, que concluiu pela existência de indícios de autoria e materialidade suficientes quanto à ocorrência de fraude documental relativa ao atestado de capacidade técnica e pela escassez de elementos probatórios quanto ao sobrepreço na contratação direta formalizada através do Processo 2020-HHKL0;
	b) assim, o PAR tem por objeto a apuração de responsabilidade em razão de irregularidade no atestado de capacidade técnica apresentado pela Neural Empreendimentos Eireli (antiga Tantum Prestação de Serviços e Empreendimentos Eireli) e emitido pela empresa Forte Construções e Serviços Ltda. no âmbito do Processo 2020-HHKL0 e abstraiu-se de qualquer análise quanto a possível ocorrência de sobrepreço; e
	c) a Comissão Processante do PAR encaminhou os autos ao Subsecretário de Integridade Governamental e Empresarial para avaliação quanto à pertinência de instauração de nova investigação preliminar para apuração de fatos novos.
34.	O Relatório Final do PAR 2021-PB5L7 conclui, ainda, que (peça 155) :
	a) a empresa Neural Empreendimentos Eireli (CNPJ 29.202.951/0001-25) - atual razão social da empresa contratada pelo Governo do Estado do Espírito Santo enquanto tinha razão social de Tantum Prestação de Serviços e Empreendimentos Eireli - praticou os atos ilícitos descritos no art. 5º, inciso IV, alínea 'b' da Lei 12.846/2013, bem como os do art. 88, incisos II e III, da Lei Federal 8.666/1993 e que a empresa Forte Ambiental e Empreendimentos Ltda (CNPJ 11.563.274/0001-05) , praticou os do art. 5º, inciso II, da Lei Federal 12.846/2013;
	b) a empresa Neural incidiu na prática do ilícito descrito eis que a conduta se enquadra em fraudar a realização de qualquer ato de procedimento licitatório público, na medida em que forneceu atestado de capacidade técnica com informação inverídica para habilitação em procedimento de dispensa de licitação, tratando-se de conduta inidônea; por sua vez, a empresa Forte subvencionou a prática de ato ilícito realizado pela empresa Neural, ao fornecer o atestado com informação falsa que possibilitou a contratação da Neural pelo Governo do  Estado do Espírito Santo; e
	c) assim, a comissão do PAR entendeu ser cabível a aplicação da pena de multa, calculada conforme definido no art. 25 e seguintes, do Decreto Estadual 3.956-R/2016 e no art. 6º, inc. I, da Lei Federal 12.846/2013, bem como de publicação extraordinária da decisão sancionatória, nos termos do artigo 6º, inc. II, da Lei 12.846/2013.
35.	Desse modo, as diligências e solicitações de informações realizadas após o despacho constante à peça 115 não trouxeram elementos concretos que permitam análise quanto ao suposto superfaturamento nos preços contratos.
36.	A instrução inicial (peça 3) , ao analisar a questão dos preços contratados, trouxe uma tabela no item 13 que trata de aquisições realizadas por entes públicos federais no Estado do Espírito Santo. Ocorre que a tabela considera aquisições de março a setembro de 2020, quando a Selog, na análise dos processos de compra decorrentes da pandemia da Covid-19, tem considerado o intervalo de um mês anterior e um mês posterior ao da compra, uma vez que houve grande variação nos preços contratados, principalmente nos primeiros meses de pandemia, quando a produção de álcool líquido, álcool gel, máscaras, aventais e outros itens ainda não havia se adequado à demanda.
37.	No caso em tela, a aquisição ocorreu em março e abril de 2020, período em que houve maior falta de produtos. A citada tabela do item 13 tem uma compra em março, três compras em abril e oito compras realizadas entre junho e setembro de 2020, as quais não podem ser consideradas como referência para o caso em tela.
38.	Das quatro aquisições remanescentes, há uma de 150 unidades, outra de 160 unidades, outra de 200 unidades e a que se discute nos autos. O quantitativo das aquisições foi outro motivo amplamente discutido nos processos envolvendo a compra de insumos para a pandemia; em razão do desabastecimento, ocorreu que os preços para aquisições de quantidades maiores acabaram ficando mais elevados do que em pequenas aquisições, isso porque pequenas compras podiam ser atendidas com estoques existentes, ao passo que grandes aquisições, como a tratada nestes autos, não podiam ser atendidas pela maioria das empresas e acabavam se tornando mais onerosas, o que ocorreu nesta contratação, conforme relatado no item 12 da instrução à peça 38:
 (...) 
d) a empresa que ofereceu o menor preço, de R$ 17,00 por litro (Nano4you Performance Importação e Distribuição S/A) , somente disponibilizou à Sesa o quantitativo de 38.400 frascos de 500 ml (450 g) de álcool em gel e 3.840 embalagens de cinco litros do mesmo produto, que foram adquiridos por meio do processo 2020-05WZC;
e) como a necessidade da Sesa era maior do que a disponibilidade do fornecedor mencionado acima, foi preciso prosseguir com a contratação de outros fornecedores com preço - ainda que superior ao da compra anterior - de acordo com o mercado àquela época;
f) durante a pandemia, os preços de determinados insumos oscilam muito em razão da alta demanda e oferta insuficiente;
g) a empresa que ofertou o segundo menor preço, de R$ 25,80 por litro (Distribuidora Klaysla Products e Embalagens Ltda.) , exigiu que o pagamento se desse por ocasião da emissão da nota fiscal de fornecimento, antes da efetiva entrega do produto no almoxarifado da Sesa, e os gestores decidiram pelo cancelamento desta aquisição e continuar com a contratação da empresa que ofereceu o terceiro menor preço, Tantum Prestação de Serviços e Empreendimentos Eireli;
h) consulta no Banco de Preços - Negócios Públicos para aquisições de álcool em gel 70% no período de trinta dias antes e depois da aquisição ora em exame mostra que o preço por litro do produto adquirido, de R$ 31,80 por litro, é um dos menores entre as quatorze compras realizadas por outros órgãos (peça 21) ;
 (...) 
39.	A pesquisa no Painel de Preços à peça 35 indica a realização de pesquisa no painel de preços do Governo Federal, todavia não foi utilizado filtro para selecionar municípios do Espírito Santo ou estados ou municípios da Região Sudeste, de modo a filtrar preços mais próximos da realidade da contratação, nem compras de maior quantidade, como foi o caso em tela. Atualmente o Painel de Preços não possui os dados das compras realizadas em 2020, o que impossibilita realizar nova pesquisa com novos filtros.
40.	O Banco de Preços da Saúde - BPS somente possui dados relativos aos últimos dezoito meses, não alcançando as compras de março e abril de 2020 (peça 171) . Assim não é possível realizar pesquisas adicionais neste momento nas citadas bases de dados.
41.	Para contornar tal restrição, foi efetuada busca nos processos deste Tribunal que possuem a tag Covid-19, ao que foi localizado o TC Processo 019.531/2020-6, que tratou da compra de frascos de 420 ml de álcool em gel pela Superintendência Regional Sudeste I (SR-I) do Instituto Nacional do Seguro Social (INSS) , localizada em São Paulo. Não foi localizado processo tratando de aquisição de álcool gel no Espírito Santo naquela época, ao que esta foi a única comparação identificada como válida para o presente caso.
42.	À peça 29 daqueles autos consta pesquisa de preços realizada no Painel de Preços, que foi copiada para estes autos (peça 172) . A citada pesquisa considerou embalagens de diversos tamanhos (250 ml, 430 ml, 500 ml, 800 ml, 1 litro, 2 litros e 5 litros) , tendo sido realizada a conversão para litro para fins de comparação com as embalagens de 420 ml tratadas naqueles autos. Deve-se ressalvar, no entanto, que a aquisição de um determinado produto em embalagens maiores tende a ser mais econômica do que o mesmo volume de produto acondicionado em embalagens de menor porte. Ainda assim, naquela comparação, constatou-se que o litro do álcool gel teve média de custo de R$ 29,77, o que é bastante próximo dos R$ 31,80 por litro na aquisição ora em análise (variação de 6,82%) . Deve-se salientar foram consideradas as médias de preços em tal análise, uma vez que a flutuação de preços era muito grande, especialmente em 2020.
43.	Além disso, no caso específico da pandemia não se observou a regra geral de que há ganho de escala nas aquisições de maior quantidade em relação às aquisições de menor porte; em sentido contrário, em diversos processos constatou-se que os fornecedores não tinham como entregar grandes quantidades. No caso da Sesa/ES, verifica-se que houve compras em menor escala de fornecedores que tinham álcool gel, mas que não podiam atender à totalidade do pedido, o que foi relatado nos autos.
44.	Além disso, a comparação da aquisição em tela com a venda, pela mesma empresa (Tantum) , de 200 galões de cinco litros de álcool gel pelo Município de São José de Ubá/RJ, por R$ 106,80 (ou R$ 21,36 por litro) , isoladamente, não serve como comparação direta, pois foram adquiridos apenas 200 galões (ou 1000 litros) e em tamanho maior (ao que se utiliza uma embalagem de 5 litros em vez de dez embalagens de 500 ml) . Nesse sentido, os preços dos galões de cinco litros de álcool gel na citada pesquisa à peça 172 foram os seguintes: R$ 36,20, R$ 11,80, R$ 13,60, R$ 12,00 e R$ 8,79, ou seja, média de preços de R$ 16,48, que representa 44,6% abaixo da média geral de R$ 29,77 (englobando todos os tamanhos disponíveis) ou dos R$ 21,36 da venda da Tantum ao Município de São José de Ubá/RJ. Desse modo, entende-se que a comparação direta, citada no Ofício/FP 12/2020, de 19/10/2020, da Frente Parlamentar de Acompanhamento e Fiscalização dos Recursos das Despesas Empegadas no Combate ao Covid-19, com as devidas vênias, não é válida.
45.	Assim, considerando as informações disponíveis, tanto nesses autos quanto nos demais processos envolvendo aquisições durante a pandemia de Covid-19, constata-se que os preços estavam na média indicada no Painel de Preços para o estado de São Paulo na mesma época, não havendo indícios mínimos de que haja sobrepreço na aquisição em tela. Desse modo, e complementando a conclusão da instrução à peça 38, os elementos carreados aos autos nestas quatro etapas instrutórias indicam que não houve sobrepreço na aquisição em tela.
Análise quanto a outras possíveis irregularidades
46.	Considerando que não há procedência quanto ao suposto sobrepreço aventado na inicial, cabe analisar as demais questões tratadas nos autos.
47.	No que concerne à alegação de que a empresa Tantum, atualmente Neural Empreendimentos Eireli, teria sido constituída para operar como 'empresa de fachada', verifica-se que o possível dano à Administração Pública seria o sobrepreço na aquisição realizada ou eventual inadimplemento, total ou parcial, da obrigação de entrega dos insumos conforme especificação e prazo contratados, o que não se verificou. 
48.	A própria Administração contratante, por meio da Secont, avaliou, por meio de Procedimento Administrativo de Responsabilização - processo específico previsto na Lei 12.846/2013 - a eventual utilização de atestado irregular pela fornecedora (Tantum) , concluindo que a citada empresa praticou os atos ilícitos descritos no art. 5º, inciso IV, alínea 'b' da Lei 12.846/2013, bem como os do art. 88, incisos II e III, da Lei Federal 8.666/1993, e, ainda, que a empresa Forte Ambiental e Empreendimentos Ltda (CNPJ 11.563.274/0001-05) praticou os tipificados por meio do art. 5º, inciso II, da Lei Federal 12.846/2013.
49.	Como resultado, a comissão do PAR entendeu ser cabível a aplicação da pena de multa, calculada conforme definido no art. 25 e seguintes, do Decreto Estadual 3.956-R/2016, do Estado do Espírito Santo, e no art. 6º, inc. I, da Lei Federal 12.846/2013, bem como de publicação extraordinária da decisão sancionatória, nos termos do artigo 6º, inc. II, da Lei 12.846/2013. Ocorre que a aplicação de penalidades previstas na Lei 12.846/2013 é de competência da autoridade máxima de cada órgão ou entidade, nos termos do art. 8º da citada norma. Assim, considerando-se que não há competência deste Tribunal para o trato desse ponto, conclui-se que não cabe a adoção de medida quanto a esta questão.
50.	No que tange à esfera criminal, a Superintendência Regional da Polícia Federal no Espírito Santo, por meio do Delegado de Polícia Federal que presidiu Inquérito Policial 2020.0051085-SR/PF/ES, informou que a investigação já estava concluída na esfera policial. Assim, entende-se que tais questões serão tratadas pelo Ministério Público Federal, responsável pela ação penal, ao que não cabe ação adicional deste Tribunal.
51.	Por fim, considerando o exposto nos itens 20 a 26 da instrução à peça 113, em razão de a anexação da estimativa ao processo de dispensa ter ocorrido após manifestações dos órgãos jurídico e de controle, a análise apontou que o referido levantamento foi elaborado de forma prévia, conforme documentações comprobatórias (peças 51, 82 e 83) . Desse modo, entendeu-se que a falha pode ser relevada, mormente considerando o contexto de enfrentamento da emergência de saúde pública decorrente do Covid-19, sendo suficiente dar ciência à Secretaria de Estado de Saúde do Espírito Santo, com fundamento no art. 9º, inciso I, da Resolução-TCU 315/2020, sobre a impropriedade identificada, conforme proposta na instrução à peça 113.
52.	Desse modo, entende-se que os autos podem era apreciados quanto ao seu mérito, conforme proposta de encaminhamento abaixo.
 (...) 
I. PROPOSTA DE ENCAMINHAMENTO
53.	Em virtude do exposto, propõe-se:
53.1.	conhecer da representação, satisfeitos os requisitos de admissibilidade constantes no art. 113, § 1º, da Lei 8.666/1993, c/c os arts. 235 e 237, VI, do Regimento Interno deste Tribunal, e no art. 103, § 1º, da Resolução - TCU 259/2014;
53.2.	no mérito, considerar a presente representação parcialmente procedente;
53.3.	acolher as razões de justificativa apresentadas pelo Sr. Wesley Monequi Souza (CPF 109.945.327- 50) , então Chefe de Núcleo da Subsecretaria de Estado de Atenção à Saúde (itens 20 a 27 desta instrução de peça 113) , pelo Sr. Fabiano Ribeiro dos Santos (CPF XXX.296.147-XX) , então Subsecretário de Estado de Atenção em Saúde (itens 29 a 31 desta instrução de peça 113) e pelo Sr. Rafael Grossi Gonçalves Pacífico (CPF XXX.247.766-XX) , então Subsecretário de Estado da Saúde para Assuntos de Administração e de Financiamento da Atenção à Saúde (itens 33 a 35 desta instrução de peça 113) , com fundamento no art. 250, § 1º, do Regimento Interno/TCU;
53.4.	dar ciência à Secretaria de Estado de Saúde do Espírito Santo - Sesa/ES, com fundamento no art. 9º, inciso I, da Resolução - TCU 315/2020, sobre a seguinte impropriedade/falha, identificada na dispensa de licitação de que trata o processo 2020-HHLK0, para que sejam adotadas medidas internas com vistas à prevenção de outras ocorrências semelhantes:
a) elaboração e aprovação do Termo de Referência 24/2020 em 26/3/2020, sem que houvesse estimativa formalizada do quantitativo de álcool em gel 70% necessário para atender a demanda emergencial das unidades de saúde da Secretaria de Estado da Saúde, em desacordo com o art.  4- E, § 1º, incisos II e III, da Lei 13.979/2020, c/c art. 15, § 7º, inciso II, da Lei 8.666/1993;
53.5.	informar à Secretaria de Estado da Saúde do Espírito Santo - Sesa/ES, ao Tribunal de Contas do Estado do Espírito Santo - TCE/ES e à Superintendência da Controladoria Regional da União no Estado do Espírito Santo - CGU/ES, do acórdão que vier a ser proferido, destacando que o relatório e o voto que fundamentam a deliberação ora encaminhada podem ser acessados por meio do endereço eletrônico www.tcu.gov.br/acordaos; e
53.6.	arquivar os presentes autos, nos termos do art. 169, III, do RI/TCU."
É o relatório.

Gregório Ribeiro da Silva (16046/OAB-ES) e Altamiro Thadeu Frontino Sobreiro (15786/OAB-ES), representando Rafael Grossi Gonçalves Pacífico; Paula Viviany de Aguiar Fazolo (14239/OAB-ES), representando Wesley Monequi Souza; Paula Viviany de Aguiar Fazolo (14239/OAB-ES), representando Fabiano Ribeiro dos Santos.

Não atuou.

REPRESENTAÇÃO. SECRETARIA ESTADUAL DE SAÚDE DO ESPÍRITO SANTO. AQUISIÇÃO DE UNIDADES DE ÁLCOOL GEL NO CONTEXTO DE ENFRENTAMENTO À PANDEMIA DE COVID-19. AUDIÊNCIAS. PROCEDÊNCIA PARCIAL. ACOLHIMENTO DAS RAZÕES DE JUSTIFICATIVA. CIÊNCIA. ARQUIVAMENTO.

REPRESENTAÇÃO (REPR)

Unidade de Auditoria Especializada em Contratações (AudContratações).

Em exame, representação formulada pela antiga Secretaria de Controle Externo de Aquisições Logísticas (Selog) , com base no acompanhamento de aquisições públicas voltadas ao enfrentamento da covid-19.
Nos presentes autos, a secretaria examinou possível sobrepreço na aquisição pela Secretaria de Estado da Saúde do Estado do Espírito Santo, por dispensa de licitação, de 400.000 unidades de 500 ml de álcool gel, no valor total de R$ 6.360.000,00, junto à empresa Tantum Prestação de Serviços e Empreendimentos Eireli, com recursos do fundo estadual de saúde, além de suposta incompatibilidade do porte e da atividade econômica da empresa contratada.
Com vistas à instrução do processo, foi promovida a oitiva do ente estadual e realizadas diversas diligências ao Ministério Público de Contas, à Superintendência Regional da Polícia Federal e à Superintendência da Controladoria Regional da União, todos do Estado do Espírito Santo. Posteriormente, a audiência de gestores da Subsecretaria de Estado da Saúde responsáveis pela elaboração e pela aprovação do termo de referência que fundamentou a contratação, inicialmente sem justificativa para a aquisição do material no quantitativo especificado.
Examinadas as razões de justificativas apresentadas, a secretaria especializada considerou afastado o indício de sobrepreço, tendo em vista que a aquisição ocorreu entre março e abril de 2020, período da pandemia de covid-19 em que houve grande variação dos preços contratados de insumos, quando a produção de álcool líquido, álcool gel, máscaras, aventais e outros itens ainda não havia se adequado à demanda. Além disso, a documentação apresentada comprovou que todo o material adquirido foi efetivamente entregue.
Propôs, portanto, conhecer da presente representação e considerá-la parcialmente procedente, com ciência das impropriedades apontadas à Secretaria de Estado de Saúde do Espírito Santo.
Tendo em vista que as hipóteses de sobrepreço e de irregularidade na contratação da empresa para fornecimento de álcool em gel foram descartadas, acompanho a proposta da unidade especializada no sentido de acolher as razões de justificativas e considerar a representação parcialmente procedente, promovendo-se as devidas comunicações processuais.
Ante o exposto, VOTO no sentido de que o Tribunal adote a minuta de acórdão que ora submeto à deliberação deste Colegiado.
TCU, Sala das Sessões, em 22 de março de 2023.
JORGE OLIVEIRA 
Relator